【裁判字號】    89,上易,550
【裁判日期】    900313
【裁判案由】    塗銷抵押權登記
【裁判全文】
台灣高等法院民事判決  八十九年度上易字第五五○號
      上  訴  人
      即被上訴人  甲○○
      被  上訴人
      即  上訴人  乙○○  住台北縣土城市○○街三十之一號九樓
右當事人間塗銷抵押權登記事件，兩造對於中華民國八十九年七月十日臺灣桃園地方
法院八十九年度訴字第七五一號第一審判決均提起上訴，本院判決如左：
    主    文
原判決關於命乙○○給付超過新台幣萬元本息部分及該部分假執行之宣告，暨訴訟
費用之裁判均廢棄。
右開廢棄部分，甲○○在第一審之訴及假執行之聲請均駁回。
乙○○其餘上訴駁回。
甲○○上訴駁回。
第一審及第二審訴訟費用由甲○○負擔二十分之十九，餘由乙○○負擔。
    事實及理由
一、本件上訴人即被上訴人甲○○（以下簡稱甲○○）主張：兩造前於民國（下同）
    八十七年五月五日在本院成立訴訟上之和解，和解內容為：(1)甲○○願給付被上
    訴人即上訴人乙○○（下稱乙○○）新台幣（下同）五十九萬三千二百元，甲○
    ○並同意乙○○領取台灣桃園地方法院（下稱桃園地院）八十六年度聲字第一八
    一號提存之擔保金（下稱系爭擔保金）五十九萬三千二百元，以代清償。(2)乙○
    ○就坐落中壢市○○段內厝子小段第四○之七五地號土地，面積○．○○八二公
    頃所有權全部，及同地段第四○之八三地號土地，面積○．○○二四公頃，所有
    權全部及建號第三一六號即中壢市○○路○段四一八巷八號及同路段四一○號二
    層樓房屋所有權全部（包括地面層、第二層、騎樓，下稱系爭房地）所設定之抵
    押權，應於領取前開金額後，三日內提供相關資料，供甲○○自行塗銷該抵押權
    之登記。(3)如乙○○逾期辦理，願給付甲○○懲罰性違約金五十九萬三千二百元
    。詎乙○○於八十八年十二月二十日向桃園地院提存所請求領取系爭提存物即擔
    保金五十九萬三千二百元，並於八十九年一月十三日（誤載為三日）領得，竟延
    宕五月餘，仍未履行塗銷抵押權登記，爰依和解契約，請求給付懲罰性違約金五
    十九萬三千二百元，及自起訴狀繕本送達翌日即八十九年六月八日起，至清償日
    止，按年息百分之五計算之利息（原審判決乙○○應給付十萬元，及自八十九年
    六月八日起算之利息，而駁回甲○○其餘之請求。甲○○不服原判決，上訴聲明
    為：原判決不利於甲○○部分廢棄。乙○○應再給付甲○○四十九萬三千二
    百元及自八十九年六月八日起，至清償日止，按年息百分之五計算之利息。）
二、乙○○則辯以：伊並非以上開和解筆錄領到錢，而係另行起訴領取，甲○○於和
    解後，不願遵守和解筆錄，找理由對該和解筆錄請求繼續審判。甲○○告知伊房
    屋被銀行查封，不能塗銷，等其將貸款處理好撤封後，再通知伊塗銷，伊不知有
    詐，所以延誤。甲○○曾欺騙伊說只要伊塗銷，就同意撤回告訴，惟塗銷後又反
    悔等語（上訴聲明為：原判決不利於乙○○部分廢棄。右廢棄部分，甲○○
    在第一審之訴及假執行之聲請均駁回）。
三、查，兩造前於八十七年五月五日在本院成立訴訟上之和解，和解內容其中第二項
    為：甲○○願給付乙○○五十九萬三千二百元，甲○○並同意乙○○領取桃園地
    院八十六年度聲字第一八一號提存之擔保金五十九萬三千二百元，以代清償。第
    四項為：乙○○就系爭房地所設定之抵押權，應於領取第二項金額（即系爭擔保
    金）後，三日內提供相關資料，供甲○○自行塗銷該抵押權之登記。如逾期辦理
    ，乙○○願給付甲○○懲罰性違約金五十九萬三千二百元，此為兩造所不爭執，
    復有上開和解筆錄影本在卷可稽（見原審卷第八、九頁），堪信為真實。本件應
    審酌者為：(一)乙○○是否係依和解筆錄，經甲○○同意後，始領取系爭擔保金？
    (二)乙○○於領取擔保金後，是否應於三日內提供甲○○塗銷系爭房地抵押權之資
    料？茲綜論如下：
    (一)查，兩造前於八十七年五月五日成立訴訟上之和解，依和解筆錄所載，甲○○
      同意乙○○領取提存之擔保金五十九萬三千二百元，以代清償。本院依職權調
      取桃園地院八十七年執字第五九八四號執行卷（下稱執行卷）及八十六年存字
      第六四七號提存卷（下稱提存卷）查閱，兩造和解後，乙○○即以和解筆錄為
      執行名義，於八十七年五月二十八日聲請對上開擔保金強制執行，桃園地院民
      事執行處乃於八十七年六月十五日函提存所，副本送兩造，主旨為：「債務人
      甲○○為相對人乙○○提供之擔保金新台幣五十九萬三千二百元範圍內，請勿
      准其領取，聽候處理。」，甲○○於八十七年六月二十四日聲明異議，民事執
      行處於八十七年七月一日函甲○○，主旨為：「本院八十七年執六字第五九八
      四號強制執行事件係為終局之強制執行，並非假扣押執行，亦無何假扣押裁定
      ，台端如主張有何異議之原因，請依法提起債務人異議之訴並依強制執行法第
      十八條規定提供擔保，始得停止本件之執行程序。」，甲○○對該函又提出異
      議，陳明已對上開和解筆錄聲請繼續審判云云，惟查，甲○○請求繼續審判經
      本院以八十七年度續字第四號裁定駁回，甲○○不服提起抗告，亦經最高法院
      八十八年度台上字第七三九號裁定駁回，民事執行處於八十八年五月十七日函
      甲○○，主旨為：「請於文到七日提出停止執行之證明文件，逾期不提出或於
      法不合文件，即依規定持續執行並准領取提存款。」，甲○○於八十八年五月
      二十一日對該函聲明異議，執行法院於八十八年（誤載為八十七年）七月七日
      裁定駁回甲○○之異議，並經本院駁回甲○○之抗告及再抗告，執行法院於八
      十八年十二月十四日函提存所，副本送兩造，主旨為：「債務人甲○○得領取
      之提存款新台幣五十九萬三千二百元應由債權人乙○○收取，請予給付並惠復
      。」，乙○○乃於八十八年十二月二十日向桃園地院提存所聲請領取提存物，
      惟甲○○於八十八年十二月二十一日又對上開函件聲明異議，執行法院於八十
      八年十二月二十三日駁回其異議，並經本院駁回其抗告及再抗告（見執行卷所
      附之聲請狀、民事執行處函、甲○○聲明異議狀、提存所函，甲○○異議狀、
      本院八十七年度續字第四號及八十八年抗字第二六五五號、八十九年抗字第二
      四○號民事裁定、最高法院八十八年度台上字第七三九號民事裁定、執行法院
      八十七年執字第五九八四號民事裁定，及提存所卷所附乙○○領取提存物請求
      書、甲○○聲明異議狀、民事執行處駁回聲明異議之裁定，影本附於本院卷）
      ，至此乙○○始於八十九年一月十三日領取該提存物即擔保金五十九萬三千二
      百元，有領款收據附於提存卷可查（影本附於本院卷），而甲○○亦於八十九
      年五月二十二日向提存所聲請領取上開擔保金之再生利息，並於同年月二十九
      日領取三萬三千五百十二元，甲○○亦自承已領上開再生利息（見本院卷第三
      九頁筆錄），並有領款收據附於提存卷可查（影本附於本院卷），足見乙○○
      於八十七年五月二十八日依和解筆錄聲請強制執行系爭擔保金，因甲○○屢次
      聲明異議，致拖延至八十九年一月十三日始領取該擔保金，至臻明確。
    (二)甲○○雖主張乙○○於八十九年一月十三日（誤載為三日）領得擔保金，渠所
      以聲明異議不讓乙○○領取，係因乙○○不給渠塗銷之資料云云。惟查，依和
      解筆錄所載，乙○○於領取提存之擔保金之後，須於三日內提供塗銷抵押權之
      資料予甲○○，是依和解契約，乙○○領取擔保金之權利發生在先，於領取擔
      保金後之三日內，甲○○請求乙○○提出資料之請求權才發生，領取擔保金請
      求權及提出資料請求權並非同時發生，甲○○自不能執此而不同意乙○○領取
      系爭擔保金。本件乙○○以和解筆錄為執行名義，聲請強制執行，取得系爭擔
      保金後，依和解筆錄所載，乙○○應於三日內提供相關資料，供甲○○自行塗
      銷該抵押權之登記。如逾期辦理，願給付甲○○懲罰性違約金五十九萬三千二
      百元，乙○○雖辯稱：甲○○告知伊房屋被銀行查封，不能塗銷，等其將貸款
      處理好撤封後，再通知伊塗銷，伊不知有詐，所以延誤云云，惟未舉證證明未
      於三日內提供相關資料，係可歸責於甲○○，縱甲○○阻擾其領取擔保金，係
      違反誠信原則，惟乙○○既已領取擔保金，即應依和解內容，於三日內提供相
      關資料。
    (三)按「約定之違約金過高者，法院得減至相當之數額。」民法第二百五十二條定
      有明文。又「當事人約定契約不履行之違約金過高者，法院固得依民法第二百
      五十二條以職權減至相當之數額，惟是否相當仍須依一般客觀事實、社會經濟
      狀況及當事人所受損害情形，以為酌定標準，而債務已為一部履行者，亦得比
      照債權人所受利益減少其數額。」（參照最高法院四十九年台上字第八○七號
      判例意旨）。本件甲○○依兩造之和解契約，請求乙○○給付違約金，固非無
      據，惟斟酌乙○○依和解筆錄聲請強制執行，甲○○不斷聲明異議阻擾，致乙
      ○○於八十七年五月二十八日聲請對擔保金強制執行，於八十九年一月十三日
      始領得擔保金，約相隔一年半，而甲○○因乙○○延遲五月餘始辦理塗銷系爭
      房地之抵押權設定登記，惟依建物謄本所載，系爭房地於八十八年十二月六日
      ，業經債權人慶豐商業銀行股份有限公司為查封登記，於九十年一月九日仍未
      塗銷，縱乙○○未於領取擔保金三日內，提供塗銷抵押權之相關資料予甲○○
      ，甲○○所受之損害尚非甚鉅，且乙○○於原審審理中已自行前往辦理塗銷系
      爭房地之抵押權設定登記，及甲○○已向提存所領取前開再生利息等情，認甲
      ○○請求違約金之數額五十九萬三千二百元，顯然過高，應予核減為三萬元為
      當。
四、綜上所述，甲○○請求違約金之數額以三萬元為當。從而，甲○○依和解契約，
    請求乙○○給付違約金五十九萬三千二百元，及自起訴狀繕本送達翌日即八十九
    年六月八日起算之利息，於三萬元本息部分，為有理由，應予准許，逾此所為之
    請求，為無理由，不應准許。又，上開應准許部分（即三萬元本息部分），原審
    為乙○○敗訴之判決，並無不合，乙○○上訴意旨指摘原判決該部分不當，求予
    廢棄改判，為無理由，應駁回其上訴。至於上開不應准許部分，其中七萬元本息
    部分，原審判命乙○○給付，並就該部分為假執行之宣告，自有未洽。乙○○上
    訴意旨指摘原判決該部分不當，求予廢棄改判，為有理由，自應由本院予以廢棄
    改判，如主文第二項所示。關於甲○○上訴部分（即四十九萬三千二百元本息部
    分），原審為甲○○敗訴之判決，及駁回該部分假執行之聲請，並無不合。甲○
    ○上訴意旨指摘原判決該部分不當，求予廢棄改判，為無理由，應駁回其上訴。
五、據上論結，本件甲○○上訴為無理由，乙○○上訴為一部有理由，一部無理由，
    依民事訴訟法第四百五十條、第四百四十九條第一項、第七十九條但書、第七十
    八條，判決如主文。
中      華      民      國    九十      年      三      月      十三    日
                                      民事第十六庭
                                          審判長法  官  阮  富  枝
                                                法  官  周  美  月
                                                法  官  王  聖  惠
右正本係照原本作成。
兩造均不得上訴。
中      華      民      國    九十      年      三      月      十四    日
                                                書記官  鄭  麗  兒


司法院資訊處製作；財團法人民間司法改革基金會備份。
